ACORDAO-COMPLETO-2407685

ACÓRDÃO 5244/2020 ATA 13/2020 - PRIMEIRA CÂMARA

Vistos, relatados e discutidos estes autos de processo de tomada de contas especial instaurada pelo Fundo Nacional de Desenvolvimento da Educação em face da omissão nas prestações de contas dos recursos repassados por força do Programa Dinheiro Direto na Escola - Plano de Desenvolvimento da Escola (PDDE-PDE) , exercício de 2010, e do Programa Nacional de Apoio ao Transporte do Escolar (Pnate) , exercício de 2011,
ACORDAM os Ministros do Tribunal de Contas da União, reunidos em sessão da 1ª Câmara, ante as razões expostas pelo relator, em:
9.1. com fundamento nos arts. 1º, inciso I, 16, inciso III, alíneas "a" e "c", da Lei 8.443/1992 c/c os arts. 19 e 23, inciso III, da mesma Lei, e com os arts. 1º, inciso I, 209, inciso III, 210 e 214, inciso III, do RITCU, julgar irregulares as contas do sr. Raimundo Gomes da Silva (XXX.247.573-XX) , condenando-o ao pagamento das quantias abaixo discriminadas, com a fixação do prazo de 15 (quinze) dias, a contar das notificação, para comprovar, perante o Tribunal (art. 214, inciso III, alínea "a", do RITCU) , o recolhimento da dívida aos cofres do Fundo Nacional de Desenvolvimento da Educação, atualizada monetariamente e acrescida dos juros de mora, calculados a partir das datas indicadas, até a do efetivo recolhimento, na forma prevista na legislação em vigor: 
	Datas dos créditos nas contas específicas
	Valores Originais (R$) 
	Programa

	5/1/2010
	47.000,00
	PDDE-PDE/2010

	4/4/2011
	5.236,49
	PNATE/2011

	3/5/2011
	5.236,49
	
	2/6/2011
	5.236,49
	
	5/7/2011
	5.236,49
	
	2/8/2011
	5.236,49
	
	5/9/2011
	5.236,49
	
	4/10/2011
	5.236,49
	
	3/11/2011
	5.236,49
	
	2/12/2011
	5.236,49
	
9.2. aplicar ao sr. Raimundo Gomes da Silva (XXX.247.573-XX) multa no valor de R$ 15.000,00 (quinze mil reais) , nos termos do art. 57 da Lei 8.443/1992 c/c art. 267 do RITCU, fixando-lhe o prazo de quinze dias, a contar das notificações, para comprovar, perante o Tribunal (art. 214, inciso III, alínea "a", do RITCU) , o recolhimento da dívida aos cofres do Tesouro Nacional, atualizada monetariamente desde a data do presente acórdão até a data do efetivo recolhimento, se for paga após o vencimento, na forma da legislação em vigor;
9.3. autorizar, nos termos do art. 28, inciso II, da Lei 8.443/1992, a cobrança judicial das dívidas, caso não seja atendida a notificação;
9.4. autorizar, caso solicitado, o pagamento das dívidas em até 36 (trinta e seis) parcelas mensais e consecutivas, nos termos do art. 26 da Lei 8.443/1992 c/c o art. 217 do RITCU, fixando o prazo de 15 (quinze) dias, a contar do recebimento da notificação, para comprovação perante o Tribunal do recolhimento da primeira parcela, e de 30 (trinta) dias, a contar da parcela anterior, para comprovação do recolhimento das demais parcelas, devendo incidir sobre cada valor mensal, atualizado monetariamente, os juros de mora devidos, na forma prevista na legislação em vigor;
9.5. alertar ao responsável que a inadimplência de qualquer parcela acarretará o vencimento antecipado do saldo devedor;
9.6. dar ciência da presente deliberação ao Procurador-Chefe da Procuradoria da República no Estado do Piauí, nos termos do § 3º do art. 16 da Lei 8.443/1992 c/c o § 7º do art. 209 do RITCU; e
9.7. dar ciência do presente acórdão ao responsável, assim como ao seu advogado, dr. Carlos Fábio Pacheco Santos (OAB/PI 4.864) , ao FNDE e à Prefeitura Municipal de de Baixa Grande do Ribeiro/PI.

Tomada de contas especial instaurada em razão da omissão no dever de prestar contas dos recursos repassados por força do Programa Dinheiro Direto na Escola - exercício de 2010 - e do Programa Nacional de Apoio ao Transporte Escolar - exercício de 2011.

Primeira Câmara

Prefeitura Municipal de Baixa Grande do Ribeiro/PI

3. Interessado/Responsável:
3.1. Interessado: Fundo Nacional de Desenvolvimento da Educação (00.378.257/0001-81)
3.2. Responsável: Raimundo Gomes da Silva (XXX.247.573-XX)

13.1. Ministros presentes: Walton Alencar Rodrigues (Presidente), Benjamin Zymler (Relator), Bruno Dantas e Vital do Rêgo.
13.2. Ministro-Substituto presente: Weder de Oliveira.

BENJAMIN ZYMLER

Adoto, como relatório, com alguns ajustes de forma, a instrução elaborada no âmbito da Secretaria de Controle Externo de Tomada de Contas Especial (SecexTCE) inserta à peça 21:
"INTRODUÇÃO
1. Cuidam os autos de tomada de contas especial instaurada pelo Fundo Nacional de Desenvolvimento da Educação - FNDE, em desfavor do Sr. Raimundo Gomes da Silva (XXX.247.573-XX) , ex-prefeito municipal de Baixa Grande do Ribeiro/PI (gestão 2009/2012) , quanto aos recursos repassados em virtude dos programas cujas vigências e prazos para prestação de contas estão especificados na tabela a seguir:
	Programa
	Vigência
	Prazo para prestação de contas

	Programa Dinheiro Direto na Escola - Plano de Desenvolvimento da Escola - PDDE-PDE (exercício 2010) 
	01/01 a 31/12/2010
	28/02/2011 (peça 2; p. 78) 

	Programa Nacional de Apoio ao Transporte do Escolar - PNATE (exercício 2011) 
	01/01 a 31/12/2011
	30/04/2013 (peça 2; p. 4) 

2.	A TCE foi instaurada em razão da omissão na prestação de contas dos recursos repassados à Prefeitura Municipal de Baixa Grande do Ribeiro/PI à conta do PDDE-PDE/2010 e do PNATE/2011.
3.	Por seu turno, os aludidos programas tiveram os objetivos especificados a seguir:
	Programa
	Objetivo
	Norma

	PDDE-PDE/2010
	Beneficiar as escolas: I. públicas das redes estaduais, municipais e do Distrito Federal, que possuam alunos matriculados na educação básica, de acordo com dados extraídos do censo escolar, realizado pelo Ministério da Educação (MEC) , no ano anterior ao do atendimento; e II. privadas de educação básica, na modalidade de ensino especial, recenseadas pelo MEC no ano anterior ao do atendimento, mantidas por entidades definidas na forma do inciso III, parágrafo único, do art. 3º.
	Art. 1° da Resolução/CD/FNDE 3, de 1/4/2010 (peça 8; p. 2) 

	PNATE/2011
	Transferência, em caráter suplementar, aos estados, ao Distrito Federal e aos municípios, de recursos financeiros destinados a custear a oferta de transporte escolar aos alunos educação básica pública, residentes em área rural, com o objetivo de garantir o acesso à educação.
	Art. 2° da Resolução CD/FNDE 12, de 17/3/2011 (peça 7; p. 1) 

HISTÓRICO
4.	O presente processo foi objeto de instrução preliminar (peça 10) , a qual concluiu pela realização da citação e da audiência do sr. Raimundo Gomes da Silva. A mencionada proposta de encaminhamento contou com a anuência do Diretor e do Secretário da unidade (peças 11 e 12) , tendo sido a citação e a audiência do responsável autorizadas por despacho do relator deste feito, Ministro Benjamin Zymler (peça 13) . As aludidas citação e audiência do responsável foram levadas a cabo por meio do Ofício 3.893/2019-TCU/Secex-TCE (peça 16) , o qual foi recebido no domicílio do responsável (peca 15) , em 18/7/2019, conforme atesta o AR de peça 17.
5.	Por oportuno, cabe ressaltar que o responsável foi citado quanto à não comprovação da boa e regular aplicação dos recursos recebidos no âmbito do PDDE-PDE/2010 e do PNATE/2011, e ouvido em audiência quanto à omissão no dever de prestar contas dos recursos do PDDE-PDE/2010 e quanto à não disponibilização das condições materiais mínimas e necessárias para que o seu sucessor pudesse apresentar a prestação de contas do PNATE/2011, em razão das irregularidades e da condutas omissivas especificadas a seguir (peça 17, p. 6-7) :
'a) realizar a CITAÇÃO do Sr. Raimundo Gomes da Silva (CPF XXX.247.573-XX) , ex-prefeito Municipal de Baixa Grande do Ribeiro/PI (gestão 2009/2012) , uma vez que, em face da omissão na prestação de contas, o mesmo não logrou demonstrar a boa e regular aplicação dos recursos federais recebidos à conta do PDDE-PDE/2010 e do PNATE/2011, com fundamento nos arts. 10, § 1º, e 12, inciso II, da Lei 8.443/1992, c/c o art. 202, inciso II, §1º, do Regimento Interno do TCU, para que, no prazo de quinze dias, a contar do recebimento do ofício citatório, apresente alegações de defesa quanto à ocorrência abaixo indicada, em razão da conduta especificada, e/ou recolha, aos cofres do FNDE, as importâncias abaixo indicadas, atualizadas monetariamente a partir das respectivas datas até o efetivo recolhimento, abatendo-se, na oportunidade, as quantias eventualmente ressarcidas, na forma da legislação em vigor:
Irregularidade: Não comprovação da boa e regular aplicação dos recursos federais repassados ao município de Baixa Grande do Ribeiro/PI, em face da omissão no dever de prestar contas dos valores transferidos, no âmbito do PDDE-PDE/2010 e do PNATE/2011;
	Datas das ordens bancárias
	Valores Original (R$) 
	Programa

	31/12/2009
	47.000,00
	PDDE-PDE/2010

	31/3/2011
	5.236,49
	PNATE/2011

	29/4/2011
	5.236,49
	
	31/5/2011
	5.236,49
	
	1/7/2011
	5.236,49
	
	29/7/2011
	5.236,49
	
	1/9/2011
	5.236,49
	
	30/9/2011
	5.236,49
	
	31/10/2011
	5.236,49
	
	30/11/2011
	5.236,49
	
       Valor atualizado do débito (sem juros) em 30/11/2018: R$ 152.323,04 (peça 9) .
Responsável: Sr. Raimundo Gomes da Silva (CPF XXX.247.573-XX) , ex-prefeito Municipal de Baixa Grande do Ribeiro/PI (gestão 2009/2012) .
Conduta: Em face da omissão na prestação de contas do PDDE-PDE/2010 e do PNATE/2011, cujos prazos se encerraram em 28/02/2011 (peça 2; p. 78) e 30/04/2013 (peça 2; p. 4) , o responsável não logrou demonstrar a boa e regular aplicação dos recursos federais recebidos à conta de ambos os programas;
Dispositivos violados: art. 37, caput, c/c o art. 70, parágrafo único, da Constituição da República Federativa do Brasil, art. 93, do Decreto-lei 200/1967, art. 66, do Decreto 93.872/1986, art. 22, inciso IV, alínea "o" da Resolução CD/FNDE n° 03, de 01/04/2010 (peça 8; p. 10) e art. 17, § 1º, da Resolução CD/FNDE n° 12, de 17/03/2011 (peça 7; p. 4) ;
Evidências: Informação 1767/2016/SEOPC/COPRA/CGAPC/DIFIN-FNDE (peça 2; pp. 125-126) , Informação 1714/2017/SEOPC/COPRA/CGCAP/DIFIN-FNDE (peça 2; pp. 69-70) e Relatório de TCE 578/2017 - DIREC/COTCE/CGAPC/DIFIN-FNDE/MEC (peça 2; pp. 135-141) ;
a)  informar ao responsável que, caso venha a ser condenado pelo Tribunal, os débitos ora apurados serão acrescidos de juros de mora, nos termos do § 1º do art. 202 do RI/TCU;
b)  esclarecer ao responsável, em obediência ao art. 12, § 2º, da Lei 8.443/1992, e ao art. 12, inciso VI, da Resolução TCU 170/2004, que o recolhimento tempestivo do débito somente saneará o processo caso seja reconhecida a sua boa-fé e não se constate outra irregularidade nas contas;
c)  realizar a AUDIÊNCIA do Sr. Raimundo Gomes da Silva (CPF XXX.247.573-XX) , ex-prefeito Municipal de Baixa Grande do Ribeiro/PI (gestão 2009/2012) , com fundamento nos arts. 10, § 1º, e 12, incisos I e III, da Lei 8.443/1992, c/c o art. 202, incisos I e III, do RI/TCU, para que, no prazo de quinze dias, apresente razões de justificativa quanto à omissão no dever de prestar contas dos recursos do PDDE-PDE/2010 e quanto à não disponibilização das condições materiais mínimas e necessárias para que o seu sucessor pudesse apresentar a prestação de contas do PNATE/2011;
Irregularidade: Não permitir a comprovação da boa e regular aplicação dos recursos federais repassados ao município de Baixa Grande do Ribeiro/PI, em face da omissão no dever de prestar contas dos valores transferidos, no âmbito do PDDE-PDE/2010 e do PNATE/2011;
Responsável: Sr. Raimundo Gomes da Silva (CPF XXX.247.573-XX) , ex-prefeito Municipal de Baixa Grande do Ribeiro/PI (gestão 2009/2012) .
Conduta: Não prestar contas dos recursos recebidos à conta do PDDE-PDE/2010 e não disponibilizar as condições materiais mínimas e necessárias para que o seu sucessor pudesse apresentar a prestação de contas do PNATE/2011, tais como notas fiscais, recibos, processos de pagamento, extratos bancários da conta específica (recursos federais transferidos e contrapartida) e da aplicação financeira, processos licitatórios, contratos e termos de adjudicação e homologação, bem como outros documentos que comprovem a execução do objeto, cujos prazos para prestação de contas se encerraram respectivamente em 28/02/2011 (peça 2; p. 78) e 30/04/2013 (peça 2; p. 4) ;
Dispositivos violados: art. 37, caput, c/c o art. 70, parágrafo único, da Constituição da República Federativa do Brasil, art. 93, do Decreto-lei 200/1967, art. 66, do Decreto 93.872/1986, e art. 22, inciso IV, alínea "o" da Resolução CD/FNDE n° 03, de 01/04/2010 (peça 8; p. 10) e art. 17, § 1º, da Resolução CD/FNDE n° 12, de 17/03/2011 (peça 7; p. 4) ;
Evidências: Informação 1767/2016/SEOPC/COPRA/CGAPC/DIFIN-FNDE (peça 2; pp. 125-126) , Informação 1714/2017/SEOPC/COPRA/CGCAP/DIFIN-FNDE (peça 2; pp. 69-70) e Relatório de TCE 578/2017 - DIREC/COTCE/CGAPC/DIFIN-FNDE/MEC (peça 2; pp. 135-141) ;'
6.	Posteriormente, o sr. Raimundo Gomes da Silva, por meio de advogado constituído (procuração à peça 20) , apresentou suas alegações de defesa (peça 19) , as quais serão objeto de análise na sessão 'EXAME TÉCNICO' da presente instrução.
EXAME TÉCNICO
Análise Preliminar:
7.	De início, salienta-se que está clara a competência deste Tribunal para julgar este processo, pois se trata de recursos federais repassados pelo FNDE ao município de Baixa Grande do Ribeiro/PI. Outrossim, não restou caracterizada nenhuma nulidade processual oriunda da inobservância de formalidades que acarretassem prejuízo processual ao responsável ou ao interesse público (art. 171 do RI/TCU) . Também foram atendidos os pressupostos de constituição e desenvolvimento válido e regular desta tomada de contas especial (art. 71, inciso II, da Constituição Federal, art. 8°, caput, da Lei 8.443/1992, art. 84 do Decreto-Lei 200/1967 e art. 5°, caput, parágrafo único e incisos I a IV, da IN/TCU 71/2012, modificada pela IN/TCU 76/2016) .
8.	Ademais, verifica-se que não houve o transcurso de mais de dez anos desde os fatos geradores da dívida sem que tenha havido a notificação do responsável pela autoridade administrativa federal competente (art. 6º, inciso II, c/c art. 19, da IN/TCU 71/2012, modificada pela IN/TCU 76/2016) , uma vez que os recursos foram transferidos em 2009 (PDDE-PDE/2010) e 2011 (PNATE/2011) , conforme registrado na peça 2 (pp. 5-6 e 79) , as omissões nas prestações de contas se concretizaram em 28/2/2011 (peça 2; p. 78; PDDE-PDE/2010) e 30/4/2013 (peça 2; p. 4; PNATE/2011) , e o responsável foi notificado sobre as irregularidades pela autoridade administrativa competente em 2011 (PDDE-PDE/2010) e 2017 (PNATE/2011) , por meio dos ofícios listados na tabela constante /do subitem 6 desta instrução.
9.	Também se verifica que o valor atualizado da soma dos débitos apurados, sem juros, em 1/1/2017, é igual a R$ 170.995,44 (R$ 74.884,40 + R$ 96.111,04) peça 2; pp. 72 e 128) , portanto, superior a R$ 100.000,00, na forma estabelecida nos arts. 6º, inciso I, e 19, da IN/TCU 71/2012, modificada pela IN/TCU 76/2016.
10. A propósito, registra-se que, em atendimento ao subitem 9.4 do Acórdão 1772/2017-TCU-Plenário (relator Ministro-Substituto Augusto Sherman Cavalcanti) , foi efetuada pesquisa no sistema processual do TCU, e não foram encontradas tomadas de contas especiais em tramitação com débitos imputáveis ao responsável com valores inferiores ao fixado no art. 6º, inciso I, da Instrução Normativa TCU 71/2012, a fim de que seja observado o disposto no art. 6º, § 1º, da mesma norma.
11. Por oportuno, cabe ressaltar que houve a devida formulação da imputação das irregularidades ao responsável, como também a sua descrição no expediente de citação, com base na individualização das suas condutas omissivas, como já foi detalhado no item 5 desta instrução.
12. Ressalta-se que foi viabilizado o exercício da ampla defesa e do contraditório em sua dimensão substancial, pois se realizou a citação e a audiência do responsável Raimundo Gomes da Silva por meio do Ofício 3.893/2019-TCU/Secex-TCE (peça 16) , o qual foi recebido no seu domicílio (peca 15) , em 18/7/2019, conforme atesta o AR (peça 17) , atendendo ao art. 5º, inciso LV, da Constituição Federal c/c o art. 12, incisos I e II, da Lei 8.443/1992.
Prescrição da Pretensão Punitiva:
13. Outrossim, à luz do parâmetro delineado pelo Acórdão 1441/2016-TCU-Plenário, relator Ministro Walton Alencar Rodrigues, eventual sanção administrativa a ser aplicada ao responsável pelo Tribunal não estaria prejudicada pelo manto prescricional, uma vez que os exercícios abrangidos foram os de 2010 e 2011, e o ato que ordenou as citações e as audiências se deu em 28/1/2019 (peça 13) .
14.Portanto, o lapso de tempo entre as ocorrências irregulares e o ato que interrompeu o prazo prescricional é inferior ao decênio considerado no referido decisum.
Análise das Alegações de Defesa do responsável Raimundo Gomes da Silva (peça 19) :
Argumentos
15. Em suas alegações de defesa, o responsável alega, em síntese, o seguinte (peça 19) :
a) ocorreu a violação do devido processo legal pela ausência de instauração do inquérito civil, como etapa preparatória de uma ação civil pública por improbidade administrativa, mencionando doutrina e dispositivos normativos relacionados ao tema;
b) houve ofensa ao contraditório e à ampla defesa, insculpidos no art. 5°, inciso LV, da Constituição Federal, citando doutrina afeta ao tema;
c) deve ser declarada a nulidade do presente processo por haver lide na esfera judicial;
d) sua atuação não concorreu para causar os supostos danos ao erário e conclui que restaria caracterizada a sua ilegitimidade passiva, pois a responsabilidade seria dos secretários de educação nos anos de 2010 e 2011, e cita doutrina relacionada ao seu raciocínio;
e) impõe-se a denunciação à lide dos diretores das escolas e dos secretários municipais de educação no período de 2011/2012;
f) os gestores/ordenadores de despesas executadas à conta do PDDE-PDE/2010 e do PNATE/2011 eram os secretários municipais de educação à época, não havendo prova de que o responsável praticou atos relacionados aos mencionados programas, nem tampouco existe qualquer procedimento administrativo ou judicial para apurar irregularidades relativas ao PDDE-PDE/2010 e ao PNATE/2011;
g) não descumpriu a Lei 8.429/1992, acerca de cujos dispositivos e interpretações discorre longamente, e argumenta que uma ação por improbidade administrativa sem provas deve ser arquivada, colacionando diversas lições doutrinárias e julgados do STJ a esse respeito;
h) por fim, requer:
h.1) que não seja recebida a inicial, por ausência de fundamentação;
h.2) que sejam deferidas as matérias preliminares, julgando-se extinto o processo sem julgamento do mérito;
h.3) que seja rejeitada a inicial, em função de não ter sido demonstrada nenhuma ofensa ao art. 11 da Lei 8.429/1992;
h.4) que seja extinto o feito sem julgamento do mérito, em função da ilegitimidade passiva;
h.5) que seja deferida a preliminar de denunciação à lide dos diretores das escolas e dos secretários municipais de educação à época dos fatos;
h.6) que seja negado seguimento ao presente processo, por não haver provas em desfavor do responsável;
h.7) que seja julgado totalmente improcedente o presente processo pelos fatos e fundamentos apresentados;
h.8) que seja declarada a improcedência do pedido inicial, ante a ausência de culpa do responsável em possíveis irregularidades; e
h.9) por fim, requer a produção das provas em direito admitidas, sem exceção de uma só, notadamente a oitiva de testemunhas e a juntada posterior de novos documentos comprobatórios, tudo em função do princípio constitucional do contraditório processual.
Análise
16. Preliminarmente, deve-se ressaltar que os processos de controle externo sob jurisdição desse Tribunal são regidos por lei específica, a saber, a Lei 8.443/1992 (Lei Orgânica do TCU) , tendo os julgados desse Tribunal respaldo constitucional (art. 71 da Carta Magna) . Portanto, não é cabível a invocação de dispositivos da Lei 8.429/1992 para obstar a atuação do TCU, até porque a aplicação das sanções previstas na Lei de Improbidade Administrativa ocorre na esfera judicial. Desse modo, não merece prosperar alegação relativa à ausência de instauração do inquérito civil ou a qualquer nulidade relativa a uma suposta ação civil pública por improbidade administrativa.
17. Por seu turno, restou plenamente demonstrada a viabilidade do exercício da ampla defesa e do contraditório em sua dimensão substancial e a regularidade na abertura do contraditório e o exercício da ampla defesa (art. 5º, inciso LV, da Constituição Federal c/c o art. 12, incisos I e II, da Lei 8.443/1992) , pois o responsável foi validamente citado por meio do Ofício 3.893/2019/Secex-TCE (peça 16) , o qual foi recebido no domicílio do responsável (peca 15) , em 18/7/2019, conforme atesta o AR (peça 17) , tendo sido apresentadas, tempestivamente, as suas alegações de defesa (peça 19) .
18. Por outro lado, no que concerne à eventual existência de lide judicial relativa aos mesmos fatos discutidos nos presentes autos, ou dos precedentes judiciais específicos evocados pelo responsável, deve-se ressaltar que esta Corte tem competência e jurisdição privativas lastreadas no art. 71 da Constituição Federal e na Lei 8.443/1992, pautando a sua atuação no princípio da independência das instâncias e não se vinculando obrigatoriamente a nenhuma decisão de outros órgãos ou entidades, tanto na esfera administrativa, como na esfera judicial. Por oportuno, salienta-se que o TCU, obviamente, sujeita-se às decisões judiciais que lhe são diretamente dirigidas ou quando possuem caráter vinculante para toda a Administração.
19. Por oportuno, como bem apontou o Ministro Bruno Dantas no Acórdão 2067/2015-TCU-Plenário, a vinculação dos processos de contas aos processos judiciais poderia decorrer da sentença criminal absolutória, a qual só afasta a responsabilidade administrativa e cível quando for reconhecida ou provada a inexistência do fato ou a negativa da autoria em relação ao responsável (art. 935 do Código Civil) . Contudo, a alegação do responsável não se amolda a nenhuma dessas hipóteses em que o controle externo estaria submetido à decisão judicial.
20. Por sua vez, como as irregularidade tratada nos presentes autos se referem à omissão na prestação de contas do PDDE-PDE/2010 e do PNATE/2011, a responsabilidade pela não demonstração da boa e regular aplicação dos recursos de ambos os programas recai, indubitavelmente, sobre o sr. Raimundo Gomes da Silva (XXX.247.573-XX) , ex-prefeito municipal de Baixa Grande do Ribeiro/PI (gestão 2009/2012) , pois, à época dos fatos, ele era o representante legal do ente executor/entidade executora (EEx) , no caso concreto, a prefeitura municipal.
21. Por sua vez, tampouco se pode acolher a alegação do responsável de que a responsabilidade nos presentes autos caberia aos secretários municipais à época. É pacífico o entendimento deste Tribunal no sentido de que o dever de prestar contas competia ao dirigente máximo da entidade beneficiária, inclusive conforme consta das normas que regulamentam os programas ora impugnados, a saber, o art. 22, inciso IV, alínea 'o', da Resolução CD/FNDE 3, de 1/4/2010 (peça 8; p. 10, PDDE-PDE/2010) e o art. 17, § 1º, da Resolução CD/FNDE 12, de 17/3/2011 (peça 7; p. 4, PNATE/2011) . Portanto, não merece guarida a alegação do responsável de simplesmente transferir a terceiros o dever que lhe recaía por imposição legal, na condição de dirigente máximo do ente municipal.
22. Nesse diapasão, esta Corte, efetivamente, reconhece a importância fundamental da prestação de contas como a forma de os gestores públicos demonstrarem à sociedade a boa e regular aplicação dos recursos que lhes foram confiados. Prova disso é que tal conduta omissiva é considerada como grave infração à norma legal, punível com a imposição de multa (Acórdão 2841/2007-TCU-Segunda Câmara, relator ministro Aroldo Cedraz) . No caso concreto, observa-se que o responsável não logrou afastar a irregularidade consistente na omissão do dever legal de prestar contas dos recursos do PDDE-PDE/2010 e do PNATE/2011, a qual restou claramente demonstrada nos autos. Incabíveis, portanto, as alegações de defesa tendentes a defender a sua ilegitimidade passiva.
23. Nesse particular, a ausência de apresentação de prestação de contas, sem justificativa, como bem destaca o eminente Ministro Benjamim Zymler, ao proferir o voto condutor do Acórdão 196/2016-TCU-Plenário, traz a presunção de dano, por imposição legal:
'A omissão no dever de prestar contas configura ofensa não só às regras legais, mas também aos princípios basilares da Administração Pública, já que, nesse caso, o gestor deixa de demonstrar o efetivo emprego dos recursos postos sob a sua responsabilidade, dando ensejo, inclusive, ao surgimento de presunção legal de integral dano ao erário, pela não aplicação dos valores, mediante desvio dos recursos da União.'
24. O efeito da omissão é que a não comprovação da boa e regular aplicação dos recursos é indício de potencial dano ao erário. Com efeito, nos termos do art. 70, parágrafo único, da Constituição Federal, assim como dos artigos 93 do Decreto-lei 200/1967 e 66 do Decreto 93.872/1986, compete exclusivamente ao gestor dos recursos públicos fazer prova adequada da regularidade da sua gestão. Nesse diapasão, é pacífica a jurisprudência deste Tribunal no sentido de que compete ao gestor o ônus de comprovar a boa e regular aplicação dos recursos que lhe foram confiados.
25. Nesse diapasão, como restou comprovada a omissão do dever legal de prestar contas dos recursos do PDDE-PDE/2010 e do PNATE/2011, restou devidamente caracterizada uma conduta culposa por omissão por parte do responsável.
26. Nesse sentido, deve-se esclarecer que, conforme jurisprudência pacífica desta Corte, para que se imponha a obrigação de repor um dano ao erário, não é necessário caracterizar enriquecimento ilícito, locupletamento, dolo ou má-fé por parte dos responsáveis, bastando que se caracterize uma conduta culposa stricto sensu, por imperícia, imprudência ou negligência, da qual resulte um dano ao erário, passível de ressarcimento à luz da Lei 8.443/1992 e da Constituição Federal (Acórdão 1559/2014-TCU-Plenário e 5.297/2013-1ª Câmara) . Basta identificar o responsável pelos atos ilícitos e pelo dano ocasionado, quantificar o mencionado dano e estabelecer o nexo de causalidade entre o citado dano e os atos omissivos ou comissivos praticados pelo responsável. Tudo isso está claramente demonstrado nos autos, não podendo ser aceitos os argumentos de defesa do responsável.
27. Por outro lado, o pleito do responsável de denunciação à lide dos diretores das escolas e dos secretários municipais de educação à época dos fatos, os quais não foram citados nem ouvidos em audiência nestes autos, deve ser rejeitado, haja vista que:
'A solidariedade passiva é instituída em benefício do credor, que pode exigir de um ou de todos os devedores a integralidade da dívida. A impossibilidade de cobrança de um dos devedores não gera óbice a que seja imputada responsabilidade exclusivamente ao devedor remanescente' (Acórdão 368/2014-TCU-Segunda Câmara, Boletim de Jurisprudência TCU 25/2014) .
'O instituto da solidariedade passiva constitui benefício legal erigido em favor do credor, razão por que a eventual ausência de chamamento ao processo de outros responsáveis solidários não obsta a imputação de débito ao agente devidamente citado pelo TCU.' (Acórdão 1737/2014-TCU-Segunda Câmara, Boletim de Jurisprudência TCU 35/2014) .
28. Por seu turno, quanto à solicitação de emprego de outros meios probatórios que não o documental, a jurisprudência do TCU é firme no sentido de que não compete ao Tribunal determinar, a pedido do responsável, a realização de vistoria, diligência, perícia, inspeção ou oitiva de testemunhas para a produção e a obtenção de provas, uma vez que apresentar os elementos que entender necessários para a sua defesa constitui obrigação da parte (e.g., Acórdão 859/2013-TCU-Plenário; 8.089/2014 e 6.214/2016-1ª Câmara; e 5.920 e 6.214/2016-2ª Câmara) .
29. Especificamente no que se refere a uma eventual prova testemunhal, a qual necessariamente teria que ser apresentada na forma de uma declaração que seria eventualmente anexada aos autos, deve-se esclarecer que as declarações constantes do documento particular escrito e assinado ou somente assinado presumem-se verdadeiras em relação ao signatário, mas, quando contiver declaração de ciência de determinado fato, o documento particular em questão prova a ciência, mas não o fato em si, incumbindo o ônus de prová-lo ao interessado em sua veracidade (conforme art. 408, caput e parágrafo único, do CPC) . Ou seja, uma eventual prova testemunhal teria que ser corroborada por outras provas documentais.
CONCLUSÃO
30. Como se verificou na seção 'EXAME TÉCNICO' anterior, restou evidenciada a competência do TCU para julgar o presente processo, pois se trata de recursos federais que foram repassados pelo FNDE ao município de Baixa Grande do Ribeiro/PI. Também foi caracterizada adequadamente a responsabilidade do sr. Raimundo Gomes da Silva, conforme detalhado no item 5 desta instrução.
31. Além disso, restaram demonstrados: (i) a viabilidade do exercício da ampla defesa e do contraditório em sua dimensão substancial e a regularidade na abertura do contraditório e o exercício da ampla defesa (art. 5º, inciso LV, da Constituição Federal c/c o art. 12, incisos I e II, da Lei 8.443/1992) ; (ii) a suficiência dos elementos probatórios indispensáveis à formação do juízo quanto à ocorrência do dano ao erário ocasionado por atos ilícitos e a vinculação destes com as condutas do responsável arrolado no polo passivo deste processo (art. 5º, caput, parágrafo único e incisos I, II e IV, da IN TCU 71/2012) ; e (iii) a ausência de nulidades processuais oriundas da inobservância de formalidades que acarretem prejuízo processual ao responsável ou ao interesse público (art. 171 do RI/TCU) . Portanto, estão presentes todos os pressupostos necessários para a formação do juízo de mérito das presentes contas.
32. Por sua vez, restou claramente comprovado o dano ao erário ocasionado em virtude das irregularidades enumeradas no item 5 desta instrução, em relação ao do PDDE-PDE/2010 e ao PNATE/2011.
33. Por conseguinte, por meio da análise levada a cabo na seção 'EXAME TÉCNICO' anterior, conclui-se pela rejeição de todas as alegações de defesa apresentadas pelo responsável Raimundo Gomes da Silva (peça 19) . De fato, o responsável não se desincumbiu do seu ônus de demonstrar a boa e regular aplicação dos recursos do PDDE-PDE/2010 e do PNATE/2011.
34. Por outro lado, no que tange ao exame da boa-fé do responsável Raimundo Gomes da Silva, será adotado, aqui, o sentido objetivo da cláusula de boa-fé, isto é, examinando, 'diante de um caso concreto e nas condições em que o agente atuou, qual o cuidado exigível de uma pessoa prudente e de discernimento. Assim o fazendo, encontraremos o cuidado objetivo necessário, fundado na previsibilidade objetiva. Devemos, a seguir, comparar esse cuidado genérico com a conduta do agente, intentando saber se a conduta imposta pelo dever genérico de cuidado harmoniza-se com o comportamento desse agente. A resposta negativa leva à reprovabilidade da sua conduta, à culpa e, enfim, à não caracterização da boa-fé objetiva' (conforme entendimento plasmado no Acórdão 2436/2016-TCU-Plenário, relator ministro Augusto Nardes) .
35. No presente caso concreto, à vista dos elementos constantes dos autos, percebe-se que os atos praticados pelo responsável não se ajustam ao mencionado modelo objetivo de conduta, pois as suas condutas omissivas foram, no mínimo, culposas (por negligência e imprudência) , tendo restado comprovado que o dano ao erário resultou diretamente daquelas condutas.
36. Nesse contexto, não é possível afirmar que houve boa-fé por parte do responsável, pois é razoável concluir que lhe era possível ter consciência das ilicitudes de suas condutas omissivas e que eram exigíveis condutas diversas daquelas que adotou, consideradas as circunstâncias que o cercavam. Portanto, tampouco foram identificados excludentes de culpabilidade.
37. Então, tendo em vista as irregularidades comprovadas nos autos, e como não foi possível reconhecer a boa-fé do responsável, este Tribunal pode proferir, desde logo, o julgamento definitivo de mérito pela irregularidade das presentes contas, com fundamento no art. 202, § 6º, do RI/TCU.
38. Nesse diapasão, como restou caracterizada a omissão da prestação de contas dos recursos repassados à conta do PDDE-PDE/2010 e do PNATE/2011, também se verificou a não comprovação da boa e regular aplicação dos recursos objeto deste processo, sendo pacífica a jurisprudência deste Tribunal no sentido de que compete ao gestor o ônus de provar a aplicação regular dos recursos que lhe foram confiados, conforme Acórdão 974/2018-TCU-Plenário (relator Bruno Dantas) , 511/2018-Plenário (relator Aroldo Cedraz) , 3.875/2018-Primeira Câmara (relator Vital Do Rêgo) , 1.983/2018-Primeira Câmara (relator Bruno Dantas) , 1.294/2018-Primeira Câmara (relator Bruno Dantas) , 3.200/2018-Segunda Câmara (relator Aroldo Cedraz) , 2.512/2018-Segunda Câmara (relator Aroldo Cedraz) , 2.384/2018-Segunda Câmara (relator José Múcio Monteiro) , 2.014/2018-Segunda Câmara (relator Aroldo Cedraz) , 901/2018-Segunda Câmara (relator José Múcio Monteiro) , entre outros.
39. Como já analisado, não restou caracterizada a ocorrência da prescrição da pretensão punitiva desta Corte, especificamente no que tange à aplicação de sanção na forma de multa, uma vez que os fatos geradores dos débitos aconteceram entre 2010 e 2011, menos de dez anos antes do ato que ordenou a citação da responsável (peça 13) , que ocorreu em 28/1/2019.
40. Por oportuno, deve-se ressaltar que, quando da citação do sr. Raimundo Gomes da Silva, foram consideradas como datas das parcelas de débito as datas das ordens bancárias respectivas correspondentes aos recursos do PDDE-PDE/2010 e do PNATE/2011 (conforme peça 2, p. 5-6 e 79) , quando o correto seria ter considerado as datas dos créditos das parcelas transferidas nas contas correntes específicas dos programas (conforme peça 2, p. 7-8 e 80) . No entanto, como as datas dos créditos nas contas correntes específicas são sempre posteriores às datas das ordens bancárias, a menção àquelas datas das parcelas de débito na proposta de encaminhamento a seguir e a consequente inclusão no acórdão que vier a ser proferido por esta Corte de Contas são menos gravosas ao sr. Raimundo Gomes da Silva, não lhe ocasionando nenhum prejuízo financeiro efetivo no que tange à atualização monetária dos débitos e aos eventuais juros de mora.
41. Destarte, ante todo o exposto, entende-se que esta Corte deve:
a) rejeitar as alegações de defesa do responsável Raimundo Gomes da Silva;
b) em face da impossibilidade de reconhecer a boa-fé do responsável (com espeque art. 202, § 6º, do RI/TCU) , julgar irregulares, desde logo, as contas do sr. Raimundo Gomes da Silva, com fulcro nos arts. 1º, inciso I, 16, inciso III, alíneas 'a' e 'c', 19, caput, e 23, inciso III, da Lei 8.443/1992 c/c com os arts. 1º, inciso I, 209, incisos II e III, 210 e 214, inciso III, do RI/TCU;
c) condenar o responsável Raimundo Gomes da Silva a ressarcir os débitos especificados no item 5 desta instrução aos cofres do FNDE;
d) aplicar ao responsável Raimundo Gomes da Silva a multa prevista no artigo 57 da Lei 8.443/1992, na dosimetria a ser definida pelo exmo. relator deste feito;
e) autorizar, desde logo, a cobrança judicial das dívidas, com fundamento no art. 28, inciso II, da Lei 8.443/1992, caso não atendida a notificação;
f) autorizar, antecipadamente, caso requerido pelo responsável, o pagamento da dívida decorrente em até 36 (trinta e seis) parcelas mensais e consecutivas, nos termos do art. 26 da Lei 8.443/1992, c/c o art. 217 do Regimento Interno do TCU, fixando-se o vencimento da primeira parcela em 15 (quinze) dias, a contar do recebimento da notificação, e o das demais a cada 30 (trinta) dias, devendo incidir sobre cada uma os encargos devidos, na forma prevista na legislação em vigor, alertando o responsável que a falta de comprovação do recolhimento de qualquer parcela importará o vencimento antecipado do saldo devedor, nos termos do art. 217, § 2º, do Regimento Interno do TCU (providência que tem sido adotada seguidamente pela Corte, em homenagem à racionalidade processual, conforme se observa, a título de exemplo, nos Acórdãos 2.266/2018, 600/2017, 2.059/2016 e 1.000/2015 do Plenário) ; e
g) dar ciência do acórdão que vier a ser proferido ao sr. Raimundo Gomes da Silva; ao FNDE; ao Procurador-Chefe da Procuradoria da República no Piauí, nos termos do § 3º do art. 16 da Lei 8.443/1992 c/c o § 7º do art. 209 do Regimento Interno do TCU, para adoção das medidas cabíveis.
PROPOSTA DE ENCAMINHAMENTO
42. Em face de todo o exposto, submetem-se os autos à consideração superior, propondo:
a) rejeitar as alegações de defesa do responsável Raimundo Gomes da Silva;
b) em face da impossibilidade de reconhecer a boa-fé objetiva do responsável Raimundo Gomes da Silva, com espeque art. 202, § 6º, do RI/TCU, julgar irregulares, desde logo, as suas contas, com fulcro nos arts. 1º, inciso I, 16, inciso III, alíneas 'a' e 'c', 19, caput, e 23, inciso III, da Lei 8.443/1992 c/c com os arts. 1º, inciso I, 209, incisos I e III, 210 e 214, inciso III, do RI/TCU, em função das irregularidades, condutas e dispositivos violados especificados a seguir:
Irregularidade 1: não comprovação da boa e regular aplicação dos recursos federais repassados ao município de Baixa Grande do Ribeiro/PI, em face da omissão no dever de prestar contas dos valores transferidos, no âmbito do PDDE-PDE/2010 e do PNATE/2011;
Conduta 1: em face da omissão na prestação de contas do PDDE-PDE/2010 e do PNATE/2011, cujos prazos se encerraram em 28/02/2011 (peça 2; p. 78) e 30/04/2013 (peça 2; p. 4) , o responsável não logrou demonstrar a boa e regular aplicação dos recursos federais recebidos à conta de ambos os programas;
Dispositivos violados 1: art. 37, caput, c/c o art. 70, parágrafo único, da Constituição da República Federativa do Brasil, art. 93, do Decreto-lei 200/1967, art. 66, do Decreto 93.872/1986, art. 22, inciso IV, alínea 'o', da Resolução CD/FNDE n° 03, de 01/04/2010 (peça 8; p. 10) e art. 17, § 1º, da Resolução CD/FNDE n° 12, de 17/03/2011 (peça 7; p. 4) ;
Evidências 1: Informação 1767/2016/SEOPC/COPRA/CGAPC/DIFIN-FNDE (peça 2; pp. 125-126) , Informação 1714/2017/SEOPC/COPRA/CGCAP/DIFIN-FNDE (peça 2; pp. 69-70) e Relatório de TCE 578/2017 - DIREC/COTCE/CGAPC/DIFIN-FNDE/MEC (peça 2; pp. 135-141) ;
Irregularidade 2: não permitir a comprovação da boa e regular aplicação dos recursos federais repassados ao município de Baixa Grande do Ribeiro/PI, em face da omissão no dever de prestar contas dos valores transferidos, no âmbito do PDDE-PDE/2010 e do PNATE/2011;
Conduta 2: não prestar contas dos recursos recebidos à conta do PDDE-PDE/2010 e não disponibilizar as condições materiais mínimas e necessárias para que o seu sucessor pudesse apresentar a prestação de contas do PNATE/2011, tais como notas fiscais, recibos, processos de pagamento, extratos bancários da conta específica (recursos federais transferidos e contrapartida) e da aplicação financeira, processos licitatórios, contratos e termos de adjudicação e homologação, bem como outros documentos que comprovem a execução do objeto, cujos prazos para prestação de contas se encerraram respectivamente em 28/02/2011 (peça 2; p. 78) e 30/04/2013 (peça 2; p. 4) ;
Dispositivos violados 2: art. 37, caput, c/c o art. 70, parágrafo único, da Constituição da República Federativa do Brasil, art. 93, do Decreto-lei 200/1967, art. 66, do Decreto 93.872/1986, e art. 22, inciso IV, alínea "o" da Resolução CD/FNDE n° 03, de 01/04/2010 (peça 8; p. 10) e art. 17, § 1º, da Resolução CD/FNDE n° 12, de 17/03/2011 (peça 7; p. 4) ;
Evidências 2: Informação 1767/2016/SEOPC/COPRA/CGAPC/DIFIN-FNDE (peça 2; pp. 125-126) , Informação 1714/2017/SEOPC/COPRA/CGCAP/DIFIN-FNDE (peça 2; pp. 69-70) e Relatório de TCE 578/2017 - DIREC/COTCE/CGAPC/DIFIN-FNDE/MEC (peça 2; pp. 135-141) ;
c) condenar o responsável Raimundo Gomes da Silva ao pagamento das quantias a seguir especificadas, com a fixação do prazo de quinze dias, a contar do recebimento da notificação, para comprovar, perante o Tribunal (art. 214, inciso III, alínea 'a', do Regimento Interno) , o recolhimento das dívidas aos cofres do FNDE, atualizadas monetariamente e acrescidas dos juros de mora, calculados a partir das datas indicadas, até a data do efetivo recolhimento, na forma prevista na legislação em vigor:
	Datas dos créditos nas contas específicas
	Valores Originais (R$) 
	Programa

	5/1/2010
	47.000,00
	PDDE-PDE/2010

	4/4/2011
	5.236,49
	PNATE/2011

	3/5/2011
	5.236,49
	
	2/6/2011
	5.236,49
	
	5/7/2011
	5.236,49
	
	2/8/2011
	5.236,49
	
	5/9/2011
	5.236,49
	
	4/10/2011
	5.236,49
	
	3/11/2011
	5.236,49
	
	2/12/2011
	5.236,49
	
d) aplicar ao responsável Raimundo Gomes da Silva a multa prevista no artigo 57 da Lei 8.443/1992, na dosimetria a ser definida pelo Exmo. Relator deste feito, fixando-lhe o prazo de 15 (quinze) dias, a contar da notificação, para que comprove, perante o Tribunal (artigo 214, inciso III, alínea 'a', do Regimento Interno) , o recolhimento da dívida ao Tesouro Nacional, atualizada monetariamente desde a data em que for proferido o Acórdão condenatório até a do efetivo recolhimento, se for paga após o vencimento, na forma da legislação em vigor;
e) autorizar, desde logo, a cobrança judicial das dívidas, com fundamento no art. 28, inciso II, da Lei 8.443/1992, caso não atendida a notificação;
f) autorizar, antecipadamente, caso requerido pelo responsável, o pagamento da dívida decorrente em até 36 (trinta e seis) parcelas mensais e consecutivas, nos termos do art. 26 da Lei 8.443/1992, c/c o art. 217 do Regimento Interno do TCU, fixando-se o vencimento da primeira parcela em 15 (quinze) dias, a contar do recebimento da notificação, e o das demais a cada 30 (trinta) dias, devendo incidir sobre cada uma os encargos devidos, na forma prevista na legislação em vigor, alertando o responsável que a falta de comprovação do recolhimento de qualquer parcela importará o vencimento antecipado do saldo devedor, nos termos do art. 217, § 2º, do Regimento Interno do TCU;
g) encaminhar cópia do acordão que vier a ser prolatado por este Tribunal, acompanhado do Relatório e do Voto que o fundamentarem:
g.1) ao sr. Raimundo Gomes da Silva, assim como ao seu advogado, o dr. Carlos Fábio Pacheco Santos (OAB/PI 4.864) ;
g.2) ao FNDE; e
g.3) ao Procurador-Chefe da Procuradoria da República no Piauí, nos termos do § 3º do art. 16 da Lei 8.443/1992 c/c o § 7º do art. 209 do Regimento Interno do TCU, para adoção das medidas cabíveis, informando que a presente deliberação, acompanhada do Relatório e do Voto que a fundamenta, está disponível para a consulta no endereço www.tcu.gov.br/acordaos, além de esclarecer que, caso requerido, o TCU poderá fornecer sem custos as correspondentes cópias impressas."
2.	O sr. Diretor e o sr. Secretário da SecexTCE ratificaram a instrução acima (peças 22 e 23) .
3.	O d. representante do Ministério Público junto ao Tribunal de Contas da União (MP/TCU) , em sua intervenção regimental, acolheu o encaminhamento alvitrado pela unidade técnica (peça 24) .
É o relatório.

Procurador Marinus Eduardo De Vries Marsico

TOMADA DE CONTAS ESPECIAL. PROGRAMA DINHEIRO DIRETO NA ESCOLA. EXERCÍCIO DE 2010. PROGRAMA NACIONAL DE APOIO AO TRANSPORTE ESCOLAR. EXERCÍCIO DE 2011. OMISSÃO DO DEVER DE PRESTAR CONTAS. CITAÇÃO. AUDIÊNCIA. ALEGAÇÕES DE DEFESA REJEITADAS. CONTAS IRREGULARES. DÉBITO. MULTA. CIÊNCIA.

TOMADA DE CONTAS ESPECIAL (TCE)

Em exame processo de tomada de contas especial instaurada pelo Fundo Nacional de Desenvolvimento da Educação (FNDE) em desfavor do sr. Raimundo Gomes da Silva, ex-prefeito do município de Baixa Grande do Ribeiro/PI (gestão 2009/2012) , em face da omissão nas prestações de contas dos recursos repassados por força do Programa Dinheiro Direto na Escola - Plano de Desenvolvimento da Escola, exercício de 2010 (PDDE-PDE/2010) , e do Programa Nacional de Apoio ao Transporte do Escolar, exercício de 2011 (Pnate/2011) .
2.	O FNDE repassou ao município a importância total de R$ 94.128,41 (peça 3) , dos quais R$ 47.000,00 para o PDDE-PDE/2010 e R$ 47.128,41 para o Pnate/2011.
3.	O prazo para prestar contas do PDDE-PDE/2010 encerrou-se em 28/2/2011 (peça 2, p. 78) .
4.	Já o prazo para a prestação de contas do Pnate/2011 findou, excepcionalmente, em 30/4/2013 (peça 2, p. 4) . Cabe registrar que, nos termos da Resolução/CD/FNDE 12/2011, a prestação de contas do Pnate/2011, a princípio, deveria ser encaminhada pela prefeitura (ente executor) ao Conselho de Acompanhamento e Controle Social do Fundo de Manutenção e Desenvolvimento da Educação Básica e de Valorização dos Profissionais da Educação (CACS/FUNDEB) até 28/2/2012 (art. 17, § 1º) . O CACS/FUNDEB, após análise, deveria emitir parecer conclusivo e remetê-lo, junto com a prestação de contas, ao FNDE, até 15/4/2012.
5.	Ocorre que, por meio da Resolução/CD/FNDE 2/2012, foi instituída como obrigatória a utilização do Sistema de Gestão de Prestação de Contas (SiGPC) , desenvolvido pelo FNDE para o processamento online de todas as fases relacionadas ao rito de prestação de contas dos recursos repassados a título de transferências voluntárias e obrigatórias/legais.
6.	Por conseguinte, diante da necessidade de permitir a correta utilização do SiGPC, as datas fixadas para a prestação de contas do Pnate/2011 acima referidas foram alteradas. Por meio da Resolução/CD/FNDE 5/2013, o FNDE foi autorizado a receber as prestações de contas do Pnate/2011, excepcionalmente, até o dia 30/4/2013. Já o CACS/FUNDEB deveria emitir parecer e encaminhar a prestação de contas do referido programa ao FNDE, por meio do Sistema de Gestão de Conselhos (SIGECON) , até o dia 14/6/2013.
7.	No entanto, conforme consta do processo, as prestações de contas do PDDE-PDE/2010 e do Pnate/2011 não foram encaminhadas. Diante disso, o FNDE concluiu pela instauração de tomada de contas especial em decorrência da omissão no dever de prestar contas, sob responsabilidade do ex-prefeito Raimundo Gomes da Silva.
II
8.	Nesta Corte de Contas, foi promovida a citação do sr. Raimundo Gomes da Silva para que apresentasse alegações de defesa em face da não comprovação da boa e regular aplicação dos recursos, os quais foram integralmente geridos por ele.
9.	Foi, ainda, realizada a audiência do ex-prefeito para que justificasse a não disponibilização das condições materiais mínimas e necessárias para que o seu sucessor pudesse apresentar a prestação de contas do Pnate/2011, cujo prazo encerrou-se, excepcionalmente, em 30/4/2013. Como já dito, a gestão do responsável terminou em 2012.
10.	Quanto ao prefeito sucessor, sr. Ozires Castro Silva (gestão 2013/2016) , em que pese o prazo final excepcionalmente prorrogado para a prestação de contas do Pnate/2011 ter se esgotado em sua gestão, restou demonstrado que foram adotadas as medidas legais contra o gestor faltoso com vistas ao resguardo do patrimônio público (peça 2, p. 9-34) .
11.	Diante disso, não foi o prefeito sucessor chamado a integrar o pólo passivo do presente feito.
12.	Regularmente notificado, o sr. Raimundo Gomes da Silva carreou aos autos as alegações de defesa insertas à peça 19. Em síntese, aduz que: (i) ocorreu violação do devido processo legal pela ausência de instauração do inquérito civil como etapa preparatória de uma ação civil pública por improbidade administrativa; (ii) houve ofensa ao contraditório e à ampla defesa; (iii) deve ser declarada a nulidade do presente processo por existir lide na esfera judicial; (iv) sua atuação não concorreu para causar os supostos danos ao erário e, por isso, restaria caracterizada a sua ilegitimidade passiva; (v) os gestores/ordenadores das despesas executadas à conta do PDDE-PDE/2010 e do Pnate/2011 eram os secretários municipais de educação à época, não havendo prova de que o responsável tenha praticado atos relacionados aos mencionados programas; (vi) não existe qualquer procedimento administrativo ou judicial para apurar irregularidades relativas ao PDDE-PDE/2010 e ao Pnate/2011; (vi) não descumpriu a Lei 8.429/1992 e uma ação por improbidade administrativa sem provas deve ser arquivada.
13.	Ao final, o ex-prefeito postula a produção de todas as provas em direito admitidas, notadamente a oitiva de testemunhas, e a juntada posterior de novos documentos comprobatórios.
14.	A SecexTCE e o Parquet especializado, em pareceres uniformes, propõem a rejeição dos argumentos apresentados pelo responsável e, por conseguinte, o julgamento pela irregularidade das contas, com imputação de débito e multa.
III
15.	Ratifico a análise efetuada pela unidade técnica, razão por que a incorporo às minhas razões de decidir.
16.	De fato, as alegações de defesa não foram suficientes para desconstituir a irregularidade verificada pelo órgão concedente.
17.	Inexistem, nos autos, quaisquer elementos capazes de comprovar a boa e regular aplicação dos recursos repassados ao município, sendo que os argumentos oferecidos foram, essencialmente, no sentido de transferir a terceiros o dever que lhe competia na condição de dirigente máximo municipal.
III.1 - Do Pnate/2011
18.	Consoante dispõe o art. 3º da Resolução/CD/FNDE 12/2011, participam do Pnate:
	a) o FNDE, "responsável pela normatização, assistência financeira em caráter suplementar, abertura das contas correntes para repasse dos recursos, acompanhamento, fiscalização, aprovação da prestação de contas dos recursos repassados, cooperação técnica e avaliação da efetividade da aplicação dos recursos do programa, diretamente ou por delegação";
	b) os Entes Executores (EEx) , responsáveis pelo recebimento, execução e prestação de contas dos recursos financeiros transferidos, sendo os estados e o Distrito Federal responsáveis pelo atendimento aos alunos das escolas da educação básica pública das respectivas redes e os municípios responsáveis pelo atendimento aos alunos das escolas da educação básica pública das redes municipais;
	c) o Conselho de Acompanhamento e Controle Social do Fundo de Manutenção e Desenvolvimento da Educação Básica e de Valorização dos Profissionais da Educação (CACS/FUNDEB) , responsável pelo acompanhamento e controle social, bem como pelo recebimento, análise e encaminhamento, ao FNDE, da prestação de contas do programa.
19.	Coube ao sr. Raimundo Gomes da Silva a gestão e aplicação da totalidade dos recursos do Pnate/2011, sendo que, inicialmente, conforme já adiantado no parágrafo 4 deste voto, a prestação de contas deveria ter sido encaminhada pela prefeitura (ente executor) ao CACS/FUNDEB até 28/2/2012. 
20.	Logo, deve recair sobre ele, exclusivamente, a responsabilidade pelo ressarcimento do dano apurado. A alegação de que a responsabilidade seria dos secretários municipais não merece prosperar, uma vez que é pacífico o entendimento deste Tribunal no sentido de que o dever de prestar contas compete ao dirigente máximo do ente beneficiário. É, inclusive, o que se depreende da norma que regulamenta o programa em voga, a saber, o art. 17, § 1º, da Resolução CD/FNDE 12/2011, in verbis:
	"Art. 17 A prestação de contas dos recursos financeiros transferidos será constituída:
	I. ANEXO I - Demonstrativo da Execução da Receita e da Despesa e de Pagamentos Efetuados;
	II. ANEXO II - Parecer Conclusivo do CACS/FUNDEB acerca da aplicação dos recursos transferidos;
	III. ANEXO III - Conciliação Bancária, se for caso;
	IV. dos extratos bancários da conta corrente específica em que os recursos foram depositados e das aplicações financeiras realizadas.
	§ 1º Os EEx elaborarão e remeterão ao CACS/FUNDEB, até 28 de fevereiro do exercício subseqüente ao do repasse, a prestação de contas dos recursos financeiros recebidos à conta do PNATE, constituída dos documentos de que tratam os Incisos I, III e IV do caput deste artigo."
21.	Ademais, a citada prorrogação excepcional do prazo de prestação de contas até 30/4/3013, o que acabou por estender até a gestão do prefeito sucessor tal obrigação, foi medida adotada tão somente em 7/3/2013, com a edição da Resolução/CD/FNDE 5/2013. Neste momento, portanto, o ex-prefeito já estava, há quase um ano, em dívida com sua obrigação.
22.	Desse modo, revelou-se acertada a opção pelo não chamamento aos autos do sr. Ozires Castro Silva, prefeito sucessor (gestão 2013/2016) . De acordo com a Súmula TCU 230, "compete ao prefeito sucessor apresentar a prestação de contas referente aos recursos federais recebidos por seu antecessor, quando este não o tiver feito e o prazo para adimplemento dessa obrigação vencer ou estiver vencido no período de gestão do próprio mandatário sucessor, ou, na impossibilidade de fazê-lo, adotar as medidas legais visando ao resguardo do patrimônio público". Restou demonstrada a adoção das medidas legais cabíveis (peça 2, p. 9-34) .
III.2 - Do PDDE-PDE/2010
23.	Também quanto ao PDDE-PDE/2010, melhor sorte não socorre o responsável.
24.	A Resolução CD/FNDE 3/2010 dispõe que:
	"Art. 3º. Os recursos do PDDE serão destinados às escolas por intermédio de suas Entidades Executoras (EEx) , Unidades Executoras Próprias (UEx) e Entidades Mantenedoras (EM) .
	Parágrafo único. Por Entidade Executora (EEx) , Unidade Executora Própria (UEx) e Entidade Mantenedora (EM) entende-se o órgão ou instituição responsável pela formalização dos processos de adesão e habilitação e pelo recebimento, execução e prestação de contas dos recursos transferidos que, na forma desta Resolução, compreende:
	Entidade Executora (EEx) - prefeituras municipais e secretarias distrital e estaduais de educação, responsáveis pela formalização do processo de adesão das escolas de suas redes de ensino e pelo recebimento, execução e prestação de contas dos recursos destinados àquelas que não possuem UEx;
	Unidade Executora Própria (UEx) - entidade privada sem fins lucrativos, representativa das escolas públicas, integrada por membros da comunidade escolar comumente denominada de caixa escolar, associação de pais e mestres, conselho escolar, círculo de pais e mestres etc., constituída para receber, executar e prestar contas dos recursos destinados às referidas escolas; e
	Entidade Mantenedora (EM) - entidade privada sem fins lucrativos, registrada no Conselho Nacional de Assistência Social (CNAS) como beneficente de assistência social, ou de atendimento direto e gratuito ao público, responsável pela formalização dos processos de adesão e habilitação das escolas privadas de educação especial que mantêm e pelo recebimento, execução e prestação de contas dos recursos destinados às referidas escolas."
	"Art. 5º Os recursos financeiros do PDDE serão repassados, anualmente, da seguinte forma:
	I. à Entidade Executora (EEx) a cuja rede de ensino pertençam as escolas públicas, no caso dessas terem até 50 (cinquenta) alunos e não possuírem Unidade Executora Própria (UEx) ;
	II. à Unidade Executora Própria (UEx) , representativa da escola pública; e
	III. à Entidade Mantenedora (EM) , no caso de escola privada de educação especial."
25.	A alegação de que a responsabilidade seria exclusivamente dos secretários municipais deve, pois, ser refutada. Isso porque, ainda que os valores, no âmbito deste programa, sejam transferidos, pelo FNDE, diretamente às escolas e sejam geridos por cada um dos dirigentes dessas entidades, cabe ao prefeito receber as prestações de contas individuais e consolidá-las, para envio ao FNDE. É o que se depreende do art. 22, inciso IV, alínea "o", da Resolução CD/FNDE 3/2010, que diz ser atribuição da entidade executora apresentar, tempestivamente, ao FNDE, a prestação de contas dos recursos destinados às escolas integrantes de sua respectiva rede de ensino, acompanhada de parecer conclusivo. Vejamos:
	"Art. 31. A elaboração e a apresentação da prestação de contas dos recursos recebidos por intermédio do PDDE deverão ocorrer da seguinte forma:
	I. das UEx, às EEx a que as escolas estejam vinculadas, até 31 de dezembro do ano da efetivação do respectivo crédito nas contas correntes específicas das UEx, constituída do Demonstrativo da Execução da Receita e da Despesa e de Pagamentos Efetuados, da Relação de Bens Adquiridos ou Produzidos e dos extratos bancários da conta corrente específica em que os recursos foram depositados e das aplicações financeiras realizadas e, se for o caso, da Conciliação Bancária, acompanhada de documentos julgados necessários à comprovação da execução dos recursos;
	II. das EM, ao FNDE, até 28 de fevereiro do ano subseqüente ao da efetivação do crédito dos respectivos recursos nas contas correntes específicas das EM, constituída do Demonstrativo da Execução da Receita e da Despesa e de Pagamentos Efetuados, da Relação de Bens Adquiridos ou Produzidos, dos extratos bancários da conta corrente específica em que os recursos foram depositados e das aplicações financeiras realizadas e, se for o caso, da Conciliação Bancária; e
	III. das EEx, ao FNDE, até 28 de fevereiro do ano subseqüente ao da efetivação do crédito dos respectivos recursos nas contas correntes específicas das EEx, constituída do Demonstrativo da Execução da Receita e da Despesa e de Pagamentos Efetuados, dos extratos bancários da conta corrente específica em que os recursos foram depositados e das aplicações financeiras realizadas e, se for o caso, da Conciliação Bancária e da Relação de Bens Adquiridos ou Produzidos, quando se tratar de recursos transferidos para atendimento das escolas que não possuem UEx, referidas no inciso I do art. 5º. (...) 
	§ 4º As EEx deverão analisar as prestações de contas recebidas das UEx das escolas de suas redes de ensino, consolidá-las por conta depositária dos repasses no Demonstrativo Consolidado da Execução Físico-Financeira das Unidades Executoras Próprias, apresentando-o, ao FNDE, até 28 de fevereiro do ano subseqüente ao do repasse dos recursos, com parecer conclusivo acerca da aplicação dos recursos, acompanhado, se for o caso, da Relação de Unidades Executoras Próprias (UEx) Inadimplentes com Prestação de Contas.
	§ 5º Por ocasião da análise das prestações de contas, as EEx deverão preencher e manter, em arquivo, à disposição do FNDE, dos órgãos de controle interno e externo e do Ministério Público, pelo prazo de que trata o art. 30 [5 anos], o Demonstrativo Analítico da Execução Físico-Financeira no qual ficarão evidenciadas as informações relativas a cada UEx beneficiada, lançadas no demonstrativo consolidado apresentado ao FNDE.
	§ 6º Na hipótese de a prestação de contas: a) da UEx não ser apresentada na forma ou até a data prevista no inciso I deste artigo, ou não ser aprovada, em razão de falhas e irregularidades, a EEx, em conformidade com a rede de ensino a que a escola pertença, estabelecerá o prazo máximo de 30 (trinta) dias para sua apresentação, regularização ou devolução dos recursos recebidos ou impugnados; (...) " (g.n.) .
26.	Diante do acima exposto, conclui-se que, a responsabilidade pela respectiva omissão no dever de prestação de contas recai sobre o sr. Raimundo Gomes da Silva, na condição de ex-prefeito, a quem competia consolidar as prestações de contas apresentadas pelas unidades executoras ou, em caso de falhas/ausências, cobrar delas a correspondente regularização.
27.	Esse entendimento encontra respaldo na jurisprudência desta Corte de Contas, como se observa, por exemplo, no Acórdão 6744/2018-TCU-Primeira Câmara, in verbis:
	"A responsabilidade pela omissão no dever de prestar contas de recursos do Programa Dinheiro Direto na Escola (PDDE) está restrita ao prefeito em cujo mandato deveria ter ocorrido a análise, a consolidação e o encaminhamento das prestações de contas das unidades executoras ao FNDE, ainda que a aplicação dos recursos tenha ocorrido em gestão anterior".
28.	Acrescento que, consoante exposto no voto condutor do Acórdão 11776/2018-TCU-Segunda Câmara:
	"À luz da jurisprudência deste Tribunal e dos normativos do FNDE que regulamentavam a matéria, é da prefeitura municipal a obrigação de apresentar as prestações de contas, inclusive das relativas aos recursos transferidos diretamente às escolas, sendo incumbência do ente municipal a análise, consolidação e encaminhamento desses documentos ao fundo. Assim, como no presente caso não houve a prestação de contas por parte do prefeito responsável, não há como atribuir aos gestores das unidades executoras culpa por um inadimplemento que não se sabe se efetivamente ocorreu".
III.3 - Considerações finais
29.	Quanto à existência de processo judicial sobre a questão, urge mencionar o princípio da independência das instâncias e o fato de que esta Corte detém competência e jurisdição privativas fundadas no art. 71 da Constituição Federal e na Lei 8.443/1992. Logo, a atuação deste Tribunal não se vincula a nenhuma decisão de outros órgãos ou entidades (nesse sentido, Acórdão 131/2017-TCU-Plenário, 11.531/2016-1ª Câmara, 2.983/2016-1ª Câmara e 30/2016-Plenário, dentre outros) . Apenas a sentença absolutória no juízo criminal fundada no reconhecimento da inexistência material do fato ou na negativa de autoria teria capacidade de impedir a responsabilização civil e administrativa do agente, o que não é o caso.
30.	Ademais, incabível a menção de dispositivos da Lei 8.429/1992, pois os processos que tramitam neste Tribunal são regidos por lei específica e têm rito próprio. 
31.	Não houve, igualmente, prejuízo ao contraditório e à ampla defesa, na medida em que o ex-prefeito foi validamente citado e ofereceu alegações de defesa, oportunidade na qual deveria ter se desincumbido do ônus de comprovar o regular emprego dos valores em questão. A omissão no dever de prestar contas, no entanto, permanece não elidida.
32.	Cumpre destacar que o ônus de comprovar a regularidade da integral aplicação dos recursos públicos compete ao gestor, por meio de documentação idônea, que demonstre, de forma efetiva e inequívoca, os gastos efetuados e o nexo de causalidade entre as despesas realizadas e os recursos federais recebidos. Dessa forma, o responsável deve trazer aos autos informações consistentes que afastem as irregularidades de forma cabal. Esse entendimento está assentado em diversos julgados, a exemplo dos Acórdão 8/2007-TCU-Primeira Câmara, 41/2007-2ª Câmara, 143/2006-1ª Câmara, 706/2003-2ª Câmara, 533/2002-2ª Câmara e 11/97-Plenário, e encontra fundamento no art. 93 do Decreto-Lei 200/1967, o qual dispõe: "Quem quer que utilize dinheiros públicos terá de justificar seu bom e regular emprego na conformidade das leis, regulamentos e normas emanadas das autoridades competentes".
33.	Acolho, pois, a proposta formulada pela unidade técnica e endossada pelo Parquet especializado no sentido de julgar irregulares as presentes contas, com imputação de débito correspondente à totalidade dos valores repassados.
34.	Impõe-se apropriada, ainda, a aplicação da multa prevista nos arts. 19, caput, e 57 da Lei 8.443/1992. Para tanto, fixo o seu valor em R$ 15.000,00, correspondente a, aproximadamente, 10% do valor atualizado do débito.
35.	Ante o exposto, voto no sentido de que o Tribunal adote o acórdão que ora submeto à deliberação desta 1ª Câmara.
                  TCU, Sala de Sessões Ministro Luciano Brandão Alves de Souza, em     de maio de 2020.
BENJAMIN ZYMLER 
Relator